ACORDAO-COMPLETO-2405625

ACÓRDÃO 6360/2020 ATA 18/2020 - SEGUNDA CÂMARA

VISTOS, relatados e discutidos estes autos que cuidam de Tomada de Contas Especial instaurada pelo Fundo Nacional de Saúde - MS, em desfavor de a Sra. Maria Aparecida Paulino Ribeiro (CPF XXX.845.384-XX) e da empresa Drogaria Nova Jerusalém Ltda. (CNPJ 07.930.098/0001-25) , em razão de não comprovação da regular aplicação dos recursos repassados pela União por intermédio do Fundo Nacional de Saúde (FNS) para o fornecimento de medicamentos e correlatos do Programa Farmácia Popular do Brasil - Aqui Tem Farmácia Popular, no mês de maio 2014.
ACORDAM os Ministros do Tribunal de Contas da União, reunidos em Sessão da Segunda Câmara, diante das razões expostas pelo Relator, em:
9.1. com fulcro no art. 12, § 3º, da Lei 8.443/1992, considerar revéis os responsáveis Maria Aparecida Paulino Ribeiro (CPF: XXX.845.384-XX) e Drogaria Nova Jerusalém Ltda. (CNPJ 07.930.098/0001-25) , para todos os efeitos, dando-se prosseguimento ao processo,; 
9.2. com fundamento nos arts. 1º, inciso I, 16, inciso III, alíneas 'b' e 'c', da Lei 8.443/1992, c/c os arts. 19 e 23, inciso III, da mesma Lei, julgar irregulares as contas das responsáveis Maria Aparecida Paulino Ribeiro (CPF XXX.845.384-XX) e Drogaria Nova Jerusalém Ltda. (CNPJ 07.930.098/0001-25) , condenando-as solidariamente ao pagamento das importâncias a seguir especificadas, atualizadas monetariamente e acrescidas dos juros de mora, calculadas a partir das datas discriminadas até a data da efetiva quitação do débito, fixando-lhes o prazo de quinze dias, para que comprovem, perante o Tribunal, o recolhimento das referidas quantias aos cofres do Fundo Nacional de Saúde - MS, nos termos do art. 23, inciso III, alínea 'a', da citada lei, c/c o art. 214, inciso III, alínea 'a', do Regimento Interno do TCU.  
Débitos relacionados à Drogaria Nova Jerusalém Ltda. (CNPJ 07.930.098/0001-25) em solidariedade com Maria Aparecida Paulino Ribeiro (CPF XXX.845.384-XX) :
	         Data de ocorrência
	Valor histórico (R$) 

	18/11/2011
	31,56

	27/3/2012
	51,12

	11/10/2012
	19,20

	31/3/2014
	5.145,61

	31/3/2014
	3.841,10

	31/3/2014
	20,60

	9/4/2014
	3.494,46

	16/4/2014
	6.142,65

	16/4/2014
	20,60

	13/5/2014
	4.052,47

	30/5/2014
	5.489,80

	2/6/2014
	7.265,00

	2/6/2014
	4,80

	6/6/2014
	4.760,68

	4/7/2014
	7.169,27

	4/7/2014
	5.559,21

	4/7/2014
	276,89

	4/7/2014
	39,77

	31/7/2014
	7.834,46

	31/7/2014
	122,35

	1/8/2014
	5.997,01

	1/8/2014
	16,02

	9/9/2014
	10.560,62

	9/9/2014
	7.881,43

	9/9/2014
	27,20

	9/9/2014
	10,80

	2/10/2014
	9.793,10

	2/10/2014
	20,40

	3/10/2014
	7.485,41

	3/11/2014
	7.968,95

	3/11/2014
	162,00

	3/11/2014
	8.865,64

	28/11/2014
	10.391,51

	28/11/2014
	10.082,37

	28/11/2014
	108,70

	28/11/2014
	13,50

	14/1/2015
	10.404,82

	14/1/2015
	10.458,47

	14/1/2015
	39,60

	14/1/2015
	27,00

	9/2/2015
	121,40

	9/2/2015
	12.200,69

	9/2/2015
	10.554,23

	9/2/2015
	59,32

	3/3/2015
	72,78

	3/3/2015
	12.090,65

	4/3/2015
	10.404,40

	4/3/2015
	76,30

	2/4/2015
	72,78

	2/4/2015
	11.192,06

	2/4/2015
	8.857,68

	2/4/2015
	39,90

	5/5/2015
	11.845,86

	5/5/2015
	10.427,33

	5/5/2015
	35,10

	5/5/2015
	32,40

	12/6/2015
	9.758,10

	12/6/2015
	9.907,48

	12/6/2015
	32,40

9.3. aplicar individualmente às responsáveis Maria Aparecida Paulino Ribeiro (CPF XXX.845.384-XX) e Drogaria Nova Jerusalém Ltda. (CNPJ 07.930.098/0001-25) , a multa prevista no art. 57 da Lei 8.443/1992 c/c o art. 267 do Regimento Interno do TCU, no valor de R$ 20.000,00 (vinte mil reais) , fixando-lhes o prazo de quinze dias, a contar da notificação, para que comprovem, perante o Tribunal (art. 214, III, alínea 'a', do Regimento Interno do TCU) , o recolhimento da dívida aos cofres do Tesouro Nacional, atualizada monetariamente desde a data deste acórdão até a do efetivo recolhimento, se pagas após o vencimento, na forma da legislação em vigor;
9.4. com espeque no disposto no art. 28, inciso II, da Lei 8.443/1992, autorizar, desde logo, a cobrança judicial das dívidas, caso não atendidas as notificações;
9.5. com fundamento no art. 28, inciso I, da Lei 8.443/1992, c/c o art. 217, §§ 1º e 2º do Regimento Interno do TCU, autorizar, desde logo, caso requerido, o parcelamento das dívidas em até 36 parcelas, incidindo, sobre cada parcela, corrigida monetariamente, os correspondentes acréscimos legais, fixando-lhe o prazo de quinze dias, a contar do recebimento da notificação, para comprovar, perante o Tribunal, o recolhimento da primeira parcela, e de trinta dias, a contar da parcela anterior, para comprovar os recolhimentos das demais parcelas, devendo incidir, sobre cada valor mensal, atualizado monetariamente, os juros de mora devidos, no caso do débito, na forma prevista na legislação em vigor, alertando os responsáveis de que a falta de comprovação do recolhimento de qualquer parcela importará o vencimento antecipado do saldo devedor, nos termos do § 2º do art. 217 do Regimento Interno deste Tribunal; 
9.6. nos termos do § 3º do art. 16 da Lei 8.443/1992, c/c o § 7º do art. 209 do Regimento Interno do TCU, enviar cópia do presente Acórdão, bem como do Relatório e do Voto que o fundamentam à Procuradoria da República no Estado do Rio Grande do Norte, para adoção das medidas cabíveis; 
9.7. enviar cópia do presente Acórdão ao Fundo Nacional de Saúde, ao Ministério da Saúde e aos responsáveis, para ciência, informando que a presente deliberação, acompanhada do Relatório e do Voto que a fundamenta, está disponível para a consulta no endereço www.tcu.gov.br/acordaos, além de esclarecer que, caso requerido, o TCU poderá fornecer sem custos as correspondentes cópias, de forma impressa.

Tomada de Contas Especial em razão de não comprovação da regular aplicação dos recursos repassados pela União por intermédio do Fundo Nacional de Saúde para atendimento do Programa Farmácia Popular do Brasil.

Segunda Câmara

Fundo Nacional de Saúde (FNS); Ministério da Saúde (MS) (vinculador).

3. Interessados/Responsáveis:
3.1. Responsáveis: Drogaria Nova Jerusalém Ltda (07.930.098/0001-25); Maria Aparecida Paulino Ribeiro (XXX.845.384-XX).

13.1. Ministros presentes: Ana Arraes (Presidente), Augusto Nardes, Aroldo Cedraz e Raimundo Carreiro (Relator).
13.2. Ministros-Substitutos presentes: Marcos Bemquerer Costa e André Luís de Carvalho.

RAIMUNDO CARREIRO

Trata-se de Tomada de Contas Especial instaurada pelo Fundo Nacional de Saúde - MS, em desfavor de a Sra. Maria Aparecida Paulino Ribeiro (CPF XXX.845.384-XX) e da empresa Drogaria Nova Jerusalém Ltda. (CNPJ 07.930.098/0001-25) , em razão de não comprovação da regular aplicação dos recursos repassados pela União por intermédio do Fundo Nacional de Saúde (FNS) .
2.	O fundamento para a instauração desta TCE, conforme consignado na matriz de responsabilização elaborada pelo tomador de contas (peça 20) , foi fornecimento de medicamentos e correlatos do Programa Farmácia Popular do Brasil - Aqui Tem Farmácia Popular, no mês de maio 2014 sem a devida comprovação por meio de documento fiscal.
3.	Foi identificado prejuízo no valor original de R$ 269.437,01, imputando-se a responsabilidade à Sra. Maria Aparecida Paulino Ribeiro, na condição de gestora dos recursos, e à Drogaria Nova Jerusalém Ltda., na condição de contratada (peça 21) .
EXAME PRELIMINAR
4.	O disposto no art. 10 da Instrução Normativa nº 71/TCU/2012 foi observado, uma vez que constam dos autos os documentos elencados nesse normativo que se aplicam ao caso concreto e que possibilitam sua análise do mérito, em privilégio aos princípios do devido processo legal, contraditório e ampla defesa.
AUDIÊNCIAS E CITAÇÕES
5.	A citação dos responsáveis foi realizada por meio dos Ofício nº s 8808 e 8809/2019-TCU/Seproc, de 1/11/2019 (peças 33 e 34) , tendo sido recebidos nos termos dos Avisos de Recebimento emitidos pelos Correios - AR (peças 36 e 37) .
ANÁLISE DE MÉRITO APRESENTADA PELA UNIDADE TÉCNICA
6.	Com fulcro no art. 1º, § 3º, inciso I, da Lei nº 8.443/1992, transcrevo, a seguir, excerto da instrução lavrada no âmbito da Secretaria de Controle Externo de Tomada de Contas Especial (peça 45) , cujas conclusões contaram com a anuência do corpo diretivo daquela unidade técnica (peças 46 e 47) .
"HISTÓRICO
Em 14/5/2018, com fundamento na IN/TCU 71/2012, alterada pela IN/TCU 76/2016 e DN/TCU 155/2016, o dirigente da instituição FNS autorizou a instauração da tomada de contas especial (peça 1) . O processo foi registrado no sistema e-TCE com o número 508/2018.
	Os recursos repassados pelo FNS à Drogaria Nova Jerusalém, no período de 1º/1/2011 a 30/4/2015, na modalidade fundo a fundo, foram auditados pelo Departamento Nacional de Auditoria do SUS (Denasus) , conforme consignado nos relatórios (peças 5, 6, 7, 8, 9, 10 e 11) . 
	O fundamento para a instauração desta TCE, conforme consignado na matriz de responsabilização elaborada pelo tomador de contas (peça 20) , foi a constatação da seguinte irregularidade: 
Dispensação de medicamentos e correlatos do Programa Farmácia Popular do Brasil - Aqui Tem Farmácia Popular no mês de maio 2014 sem a devida comprovação por meio de documento fiscal.
Os responsáveis arrolados na fase interna foram devidamente comunicados e, diante da ausência de justificativas suficientes para elidir a irregularidade e da não devolução dos recursos, instaurou-se a tomada de contas especial.
	No relatório (peça 21) , o tomador de contas concluiu que o prejuízo importaria no valor original de R$ 269.437,01, imputando-se a responsabilidade à Sra. Maria Aparecida Paulino Ribeiro, na condição de gestor dos recursos, e à Drogaria Nova Jerusalém Ltda.., na condição de contratada. 
		Em 31/5/2019, a Controladoria-Geral da União (CGU) emitiu o Relatório de Auditoria 530/2019 (peça 22) em concordância com o relatório do tomador de contas (peça 21) . O certificado de auditoria e o parecer do dirigente do órgão de controle interno concluíram pela irregularidade das presentes contas (peças 23 e 24) .
	Em 26/7/2019, o ministro responsável pela área atestou haver tomado conhecimento das conclusões contidas no relatório e certificado de auditoria, bem como do parecer conclusivo do dirigente do órgão de controle interno, manifestando-se pela irregularidade das contas, e determinou o encaminhamento do processo ao Tribunal de Contas da União (peça 25) .
Na instrução inicial (peça 28) , analisando-se os documentos nos autos, concluiu-se pela necessidade de realização de citação para as irregularidades abaixo: 
Irregularidade 1: dispensação de medicamentos e correlatos do Programa Farmácia Popular do Brasil - Aqui Tem Farmácia Popular sem a devida comprovação por meio de documento fiscal.
	Evidências da irregularidade: documento técnico presente na peça 5.
	Normas infringidas: Art. 23, §§ 1º e 2º, c/c os arts., 39 e 40 da Portaria MS/GM 971, de 15/5/2012.
	Débitos relacionados aos responsáveis Drogaria Nova Jerusalém Ltda. (CNPJ 07.930.098/0001-25) e Maria Aparecida Paulino Ribeiro (CPF XXX.845.384-XX) :
	Data da ocorrência
	Valor histórico (R$) 

	18/11/2011
	31,56

	27/3/2012
	51,12

	11/10/2012
	19,20

	31/3/2014
	5.145,61

	31/3/2014
	3.841,10

	31/3/2014
	20,60

	9/4/2014
	3.494,46

	16/4/2014
	6.142,65

	16/4/2014
	20,60

	13/5/2014
	4.052,47

	30/5/2014
	5.489,80

	2/6/2014
	7.265,00

	2/6/2014
	4,80

	6/6/2014
	4.760,68

	4/7/2014
	7.169,27

	4/7/2014
	5.559,21

	4/7/2014
	276,89

	4/7/2014
	39,77

	31/7/2014
	7.834,46

	31/7/2014
	122,35

	1/8/2014
	5.997,01

	1/8/2014
	16,02

	9/9/2014
	10.560,62

	9/9/2014
	7.881,43

	9/9/2014
	27,20

	9/9/2014
	10,80

	2/10/2014
	9.793,10

	2/10/2014
	20,40

	3/10/2014
	7.485,41

	3/11/2014
	7.968,95

	3/11/2014
	162,00

	3/11/2014
	8.865,64

	28/11/2014
	10.391,51

	28/11/2014
	10.082,37

	28/11/2014
	108,70

	28/11/2014
	13,50

	14/1/2015
	10.404,82

	14/1/2015
	10.458,47

	14/1/2015
	39,60

	14/1/2015
	27,00

	9/2/2015
	121,40

	9/2/2015
	12.200,69

	9/2/2015
	10.554,23

	9/2/2015
	59,32

	3/3/2015
	72,78

	3/3/2015
	12.090,65

	4/3/2015
	10.404,40

	4/3/2015
	76,30

	2/4/2015
	72,78

	2/4/2015
	11.192,06

	2/4/2015
	8.857,68

	2/4/2015
	39,90

	5/5/2015
	11.845,86

	5/5/2015
	10.427,33

	5/5/2015
	35,10

	5/5/2015
	32,40

	12/6/2015
	9.758,10

	12/6/2015
	9.907,48

	12/6/2015
	32,40

		Cofre credor: Fundo Nacional de Saúde - MS.
		Responsável: Drogaria Nova Jerusalém Ltda. (CNPJ 07.930.098/0001-25) .
Conduta: dispensar medicamentos e correlatos do Programa Farmácia Popular do Brasil - Aqui Tem Farmácia Popular, entre junho/2011 e junho/2015, sem a devida comprovação por meio de documentos fiscais.
Nexo de causalidade: a não apresentação da documentação comprobatória impediu o estabelecimento do nexo causal entre as despesas efetuadas e os recursos federais recebidos no âmbito do Programa Farmácia Popular do Brasil (PFPB) , não permitindo, assim, aferir a regularidade na utilização dos recursos, resultando em presunção de dano ao erário.
Culpabilidade: não há excludentes de ilicitude, de culpabilidade e de punibilidade; é razoável supor que o administrador responsável pela pessoa jurídica tinha consciência da ilicitude de sua conduta, sendo-lhe exigível conduta diversa da praticada, qual seja, guardar, manter arquivados e apresentar aos órgãos fiscalizadores quando solicitados os documentos relativos às despesas. 
		Responsável: Maria Aparecida Paulino Ribeiro (CPF: XXX.845.384-XX) .
Conduta: dispensar medicamentos e correlatos do PFPB sem a devida comprovação por meio de documentos fiscais.
Nexo de causalidade: a não apresentação da documentação comprobatória impediu o estabelecimento do nexo causal entre as despesas efetuadas e os recursos federais recebidos no âmbito do PFPB, não permitindo, assim, aferir a regularidade na utilização dos recursos, resultando em presunção de dano ao erário.
Culpabilidade: não há excludentes de ilicitude, de culpabilidade e de punibilidade; é razoável supor que a responsável tinha consciência da ilicitude de sua conduta, sendo-lhe exigível conduta diversa da praticada, qual seja, guardar, manter arquivados e apresentar aos órgãos fiscalizadores quando solicitados os documentos relativos às despesas. 
Encaminhamento: citação das responsáveis.
Em cumprimento ao pronunciamento da unidade (peça 30) , foi efetuada citação das responsáveis, nos moldes adiante:
 Maria Aparecida Paulino Ribeiro - promovida a citação da responsável, conforme delineado adiante:
	Comunicação: Ofício 8809/2019 - Seproc (peça 34) 
Data da Expedição: 1/11/2019
Data da Ciência: 12/11/2019 (peça 35) 
Nome Recebedor: ilegível
Observação: Ofício enviado para o endereço do responsável, conforme pesquisa de endereço no sistema da Receita Federal.
Fim do prazo para a defesa: 27/11/2019
	
 Drogaria Nova Jerusalém Ltda. - promovida a citação do responsável, conforme delineado adiante:
	Comunicação: Ofício 8808/2019 - Seproc (peça 33) 
Data da Expedição: 1/11/2019
Data da Ciência: 12/11/2019 (peça 36) 
Nome Recebedor: ilegível
Observação: Ofício enviado para o endereço do responsável, conforme pesquisa de endereço no sistema da Receita Federal.
Fim do prazo para a defesa: 27/11/2019
	
Conforme o Despacho de Conclusão das Comunicações Processuais (peça 37) , informa-se que as providências inerentes às comunicações processuais foram concluídas. 
Transcorrido o prazo regimental, as responsáveis Maria Aparecida Paulino Ribeiro e Drogaria Nova Jerusalém Ltda. permaneceram silentes, devendo ser consideradas revéis, nos termos do art. 12, § 3º, da Lei 8.443/1992.
ANÁLISE DOS PRESSUPOSTOS DE PROCEDIBILIDADE DA IN/TCU 71/2012
Apreciação do Prejuízo ao Contraditório e Ampla Defesa
	Verifica-se que não houve o transcurso de mais de dez anos desde o fato gerador sem que tenha havido a notificação das responsáveis pela autoridade administrativa federal competente (art. 6º, inciso II, c/c art. 19 da IN/TCU 71/2012, modificada pela IN/TCU 76/2016) , uma vez que o fato gerador da irregularidade sancionada ocorreu entre 29/6/2011 e 12/6/2015 e os responsáveis foram notificados sobre a irregularidade pela autoridade administrativa competente conforme abaixo:
Maria Aparecida Paulino Ribeiro, excepcionalmente, não houve notificação.
Drogaria Nova Jerusalém Ltda., excepcionalmente, não houve notificação.
Valor de Constituição da TCE 	
	Verifica-se, ainda, que o valor atualizado do débito apurado (sem juros) em 1º/1/2017 era de R$ 316.844,53, portanto superior ao limite mínimo de R$ 100.000,00, na forma estabelecida conforme os arts. 6º, inciso I, e 19 da IN/TCU 71/2012, modificada pela IN/TCU 76/2016. 
OUTROS DÉBITOS NOS SISTEMAS DO TCU COM OS MESMOS RESPONSÁVEIS
	Informa-se que não foi encontrado débito imputável aos responsáveis arrolados nesses autos em outros processos no Tribunal.
EXAME TÉCNICO
Da validade das notificações:
	Preliminarmente, cumpre tecer breves considerações sobre a forma como são realizadas as comunicações processuais no TCU. A esse respeito, destacam-se o art. 179, do Regimento Interno do TCU (Resolução 155, de 4/12/2002) e o art. 4º, inciso III, § 1º, da Resolução TCU 170, de 30/6/2004, in verbis:
Art. 179. A citação, a audiência ou a notificação, bem como a comunicação de diligência, farse-ão:
I - mediante ciência da parte, efetivada por servidor designado, por meio eletrônico, fac-símile, telegrama ou qualquer outra forma, desde que fique confirmada inequivocamente a entrega da comunicação ao destinatário;
II - mediante carta registrada, com aviso de recebimento que comprove a entrega no endereço do destinatário;
III - por edital publicado no Diário Oficial da União, quando o seu destinatário não for localizado
 (...) 
Art. 3º As comunicações serão dirigidas ao responsável, ou ao interessado, ou ao dirigente de órgão ou entidade, ou ao representante legal ou ao procurador constituído nos autos, com poderes expressos no mandato para esse fim, por meio de:
I - correio eletrônico, fac-símile ou telegrama;
II - servidor designado;
III - carta registrada, com aviso de recebimento;
IV - edital publicado no Diário Oficial da União, quando o seu destinatário não for localizado, nas hipóteses em que seja necessário o exercício de defesa.
Art. 4º. Consideram-se entregues as comunicações:
I - efetivadas conforme disposto nos incisos I e II do artigo anterior, mediante confirmação da ciência do destinatário;
II - realizadas na forma prevista no inciso III do artigo anterior, com o retorno do aviso de recebimento, entregue comprovadamente no endereço do destinatário;
III - na data de publicação do edital no Diário Oficial da União, quando realizadas na forma prevista no inciso IV do artigo anterior.
§ 1º O endereço do destinatário deverá ser previamente confirmado mediante consulta aos sistemas disponíveis ao Tribunal ou a outros meios de informação, a qual deverá ser juntada ao respectivo processo.
 (...) 
	Bem se vê, portanto, que a validade da citação via postal não depende de que o aviso de recebimento seja assinado pelo próprio destinatário da comunicação, o que dispensa, no caso em tela, a entrega do aviso de recebimento (AR) em "mãos próprias". A exigência da norma é no sentido de o Tribunal verificar se a correspondência foi entregue no endereço correto, residindo aqui a necessidade de certeza inequívoca. 
	Não é outra a orientação da jurisprudência do TCU, conforme se verifica dos julgados a seguir transcritos:
São válidas as comunicações processuais entregues, mediante carta registrada, no endereço correto do responsável, não havendo necessidade de que o recebimento seja feito por ele próprio (Acórdão 3648/2013-TCU-Segunda Câmara, Relator Ministro JOSÉ JORGE) ;
É prescindível a entrega pessoal das comunicações pelo TCU, razão pela qual não há necessidade de que o aviso de recebimento seja assinado pelo próprio destinatário. Entregandose a correspondência no endereço correto do destinatário, presume-se o recebimento da citação. (Acórdão 1019/2008-TCU-Plenário, Relator Ministro BENJAMIN ZYMLER) ;
As comunicações do TCU, inclusive as citações, deverão ser realizadas mediante Aviso de Recebimento - AR, via Empresa Brasileira de Correios e Telégrafos, bastando para sua validade que se demonstre que a correspondência foi entregue no endereço correto. (Acórdão 1526/2007-TCU-Plenário, Relator Ministro AROLDO CEDRAZ) .
A validade do critério de comunicação processual do TCU foi referendada pelo Supremo Tribunal Federal, nos termos do julgamento do MS-AgR 25.816/DF, por meio do qual se afirmou a desnecessidade da ciência pessoal do interessado, entendendo-se suficiente a comprovação da entrega do "AR" no endereço do destinatário:
Ementa: agravo regimental. Mandado de segurança. Desnecessidade de intimação pessoal das decisões do tribunal de contas da união. art. 179 do regimento interno do TCU. Intimação do ato impugnado por carta registrada, iniciado o prazo do art. 18 da lei nº 1.533/51 da data constante do aviso de recebimento. Decadência reconhecida. Agravo improvido.
O envio de carta registrada com aviso de recebimento está expressamente enumerado entre os meios de comunicação de que dispõe o Tribunal de Contas da União para proceder às suas intimações.
O inciso II do art. 179 do Regimento Interno do TCU é claro ao exigir apenas a comprovação da entrega no endereço do destinatário, bastando o aviso de recebimento simples. 
Da revelia das responsáveis Maria Aparecida Paulino Ribeiro e Drogaria Nova Jerusalém Ltda.
No caso vertente, a citação das responsáveis se deu em endereços provenientes da base de CPF/CNPJ da Receita Federal, em sistema custodiado pelo TCU. A entrega dos ofícios citatórios nesses endereços ficou comprovada (peças 35-36) .
Nos processos do TCU, a revelia não leva à presunção de que seriam verdadeiras todas as imputações levantadas contra os responsáveis, diferentemente do que ocorre no processo civil, em que a revelia do réu opera a presunção da verdade dos fatos narrados pelo autor. Dessa forma, a avaliação da responsabilidade do agente não pode prescindir da prova existente no processo ou para ele carreada. 
Ao não apresentarem defesas, as responsáveis deixaram de produzir prova da regular aplicação dos recursos sob suas responsabilidades, em afronta às normas que impõem aos gestores públicos a obrigação legal de, sempre que demandados pelos órgãos de controle, apresentar os documentos que demonstrem a correta utilização das verbas públicas, a exemplo do contido no art. 93 do Decreto-Lei 200/1967: "Quem quer que utilize dinheiros públicos terá de justificar seu bom e regular emprego na conformidade das leis, regulamentos e normas emanadas das autoridades administrativas competentes." 
Mesmo as alegações de defesa não sendo apresentadas, considerando o princípio da verdade real/material que rege esta Corte, procurou-se buscar, em manifestações das responsáveis na fase interna desta TCE, se havia algum argumento que pudesse ser aproveitado a seu favor. 
	No entanto, as responsáveis também não se manifestaram na fase interna, não havendo, assim, nenhum argumento que possa vir a ser analisado e posteriormente servir para afastar as irregularidades apontadas.
Em se tratando de processo em que a parte interessada não se manifestou acerca das irregularidades imputadas, não há elementos para que se possa efetivamente aferir e reconhecer a ocorrência de boa-fé na conduta dos responsáveis, podendo este Tribunal, desde logo, proferir o julgamento de mérito pela irregularidade das contas, conforme os termos dos §§ 2º e 6º do art. 202 do Regimento Interno do TCU (Acórdão 2064/2011-TCU-Primeira Câmara (relator Ubiratan Aguiar) , 6.182/2011-TCU-1ª Câmara (relator Weber de Oliveira) , 4.072/2010-TCU-1ª Câmara (Relator Valmir Campelo) , 1.189/2009-TCU-1ª Câmara (Relator Marcos Bemquerer) , 731/2008-TCU-Plenário (Relator Aroldo Cedraz) .
Dessa forma, as responsáveis Maria Aparecida Paulino Ribeiro e Drogaria Nova Jerusalém Ltda. devem ser consideradas revéis, nos termos do art. 12, § 3º, da Lei 8.443/1992, devendo as contas serem julgadas irregulares, condenando-as solidariamente ao débito apurado e aplicando-lhes a multa prevista no art. 57 da Lei 8.443/1992.
Prescrição da Pretensão Punitiva
	Vale ressaltar que a pretensão punitiva do TCU, conforme Acórdão 1441/2016-TCU-Plenário, Relator Benjamin Zymler, que uniformizou a jurisprudência acerca dessa questão, subordina-se ao prazo geral de prescrição indicado no art. 205 do Código Civil, que é de dez anos, contado da data de ocorrência da irregularidade sancionada, nos termos do art. 189 do Código Civil, sendo este prazo interrompido pelo ato que ordenar a citação, a audiência ou a oitiva dos responsáveis.
No caso em exame, não ocorreu a prescrição, uma vez que a irregularidade sancionada ocorreu entre 29/6/2011 e 12/6/2015 e o ato de ordenação da citação ocorreu em 29/9/2019.
CONCLUSÃO
	Em face da análise promovida na seção "Exame Técnico", verifica-se que os responsáveis Maria Aparecida Paulino Ribeiro e Drogaria Nova Jerusalém Ltda. não lograram comprovar a boa e regular aplicação dos recursos, instados a se manifestar, optaram pelo silêncio, configurando a revelia, nos termos do §3º, do art. 12, da Lei 8.443/1992. Ademais, inexistem nos autos elementos que demonstrem a boa-fé dos responsáveis ou a ocorrência de outras excludentes de culpabilidade.
Vale ressaltar que a jurisprudência pacífica nesta Corte é no sentido da imprescritibilidade das ações de ressarcimento ao erário (Súmula TCU 282) . Dessa forma, identificado dano ao erário, devese instaurar e julgar o processo de tomada de contas especial para responsabilizar seus agentes causadores, respeitando o direito ao contraditório e à ampla defesa, independentemente de quando ocorreram os atos impugnados.
Verifica-se também que não houve a prescrição da pretensão punitiva, conforme análise já realizada.
	Tendo em vista que não constam dos autos elementos que permitam reconhecer a boa-fé das responsáveis, sugere-se que as suas contas sejam julgadas irregulares, nos termos do art. 202, § 6º, do Regimento Interno do TCU, com a imputação do débito atualizado monetariamente e acrescido de juros de mora, nos termos do art. 202, §1º, do Regimento Interno do TCU, descontado o valor eventualmente recolhido, com a aplicação da multa prevista no art. 57 da Lei 8.443/1992.
Por fim, como não houve elementos que pudessem modificar o entendimento acerca das irregularidades em apuração, mantém-se a matriz de responsabilização presente na peça 27.
PROPOSTA DE ENCAMINHAMENTO
Diante do exposto, submete-se os autos à consideração superior, propondo ao Tribunal:
considerar revel os responsáveis Maria Aparecida Paulino Ribeiro (CPF: XXX.845.384-XX) e Drogaria Nova Jerusalém Ltda. (CNPJ 07.930.098/0001-25) , para todos os efeitos, dando-se prosseguimento ao processo, com fulcro no art. 12, § 3º, da Lei 8.443/1992; 
julgar irregulares, nos termos dos arts. 1º, inciso I, 16, inciso III, alíneas "b" e "c", da Lei 8.443/1992, c/c os arts. 19 e 23, inciso III, da mesma Lei, as contas das responsáveis Maria Aparecida Paulino Ribeiro (CPF XXX.845.384-XX) e Drogaria Nova Jerusalém Ltda. (CNPJ 07.930.098/0001-25) , condenanda-ascondenando-as solidariamente ao pagamento das importâncias a seguir especificadas, atualizadas monetariamente e acrescidas dos juros de mora, calculadas a partir das datas discriminadas até a data da efetiva quitação do débito, fixando-lhes o prazo de quinze dias, para que comprovem, perante o Tribunal, o recolhimento das referidas quantias aos cofres do Fundo Nacional de Saúde - MS, nos termos do art. 23, inciso III, alínea "a", da citada lei, c/c o art. 214, inciso III, alínea "a", do Regimento Interno do TCU.  
		Débitos relacionados à Drogaria Nova Jerusalém Ltda. (CNPJ 07.930.098/0001-25) em solidariedade com Maria Aparecida Paulino Ribeiro (CPF XXX.845.384-XX) :
	Data de ocorrência
	Valor histórico (R$) 

	18/11/2011
	31,56

	27/3/2012
	51,12

	11/10/2012
	19,20

	31/3/2014
	5.145,61

	31/3/2014
	3.841,10

	31/3/2014
	20,60

	9/4/2014
	3.494,46

	16/4/2014
	6.142,65

	16/4/2014
	20,60

	13/5/2014
	4.052,47

	30/5/2014
	5.489,80

	2/6/2014
	7.265,00

	2/6/2014
	4,80

	6/6/2014
	4.760,68

	4/7/2014
	7.169,27

	4/7/2014
	5.559,21

	4/7/2014
	276,89

	4/7/2014
	39,77

	31/7/2014
	7.834,46

	31/7/2014
	122,35

	1/8/2014
	5.997,01

	1/8/2014
	16,02

	9/9/2014
	10.560,62

	9/9/2014
	7.881,43

	9/9/2014
	27,20

	9/9/2014
	10,80

	2/10/2014
	9.793,10

	2/10/2014
	20,40

	3/10/2014
	7.485,41

	3/11/2014
	7.968,95

	3/11/2014
	162,00

	3/11/2014
	8.865,64

	28/11/2014
	10.391,51

	28/11/2014
	10.082,37

	28/11/2014
	108,70

	28/11/2014
	13,50

	14/1/2015
	10.404,82

	14/1/2015
	10.458,47

	14/1/2015
	39,60

	14/1/2015
	27,00

	9/2/2015
	121,40

	9/2/2015
	12.200,69

	9/2/2015
	10.554,23

	9/2/2015
	59,32

	3/3/2015
	72,78

	3/3/2015
	12.090,65

	4/3/2015
	10.404,40

	4/3/2015
	76,30

	2/4/2015
	72,78

	2/4/2015
	11.192,06

	2/4/2015
	8.857,68

	2/4/2015
	39,90

	5/5/2015
	11.845,86

	5/5/2015
	10.427,33

	5/5/2015
	35,10

	5/5/2015
	32,40

	12/6/2015
	9.758,10

	12/6/2015
	9.907,48

	12/6/2015
	32,40

			     Valor atualizado do débito (com juros) em 3/3/2020: R$ 402.190,49
aplicar individualmente às responsáveis Maria Aparecida Paulino Ribeiro (CPF XXX.845.384-XX) e Drogaria Nova Jerusalém Ltda. (CNPJ 07.930.098/0001-25) , a multa prevista no art. 57 da Lei 8.443/1992 c/c o art. 267 do Regimento Interno do TCU, fixando-lhes o prazo de quinze dias, a contar da notificação, para que comprovem, perante o Tribunal (art. 214, III, alínea "a", do Regimento Interno do TCU) , o recolhimento da dívida aos cofres do Tesouro Nacional, atualizada monetariamente desde a data do acórdão que vier a ser proferido por este Tribunal até a do efetivo recolhimento, se pagas após o vencimento, na forma da legislação em vigor;
autorizar, desde logo, a cobrança judicial das dívidas, caso não atendidas as notificações, na forma do disposto no art. 28, inciso II, da Lei 8.443/1992;
autorizar também, desde logo, se requerido, com fundamento no art. 28, inciso I, da Lei 8.443/1992, c/c o art. 217, §§ 1º e 2º do Regimento Interno do TCU, o parcelamento das dívidas em até 36 parcelas, incidindo, sobre cada parcela, corrigida monetariamente, os correspondentes acréscimos legais, fixando-lhe o prazo de quinze dias, a contar do recebimento da notificação, para comprovar, perante o Tribunal, o recolhimento da primeira parcela, e de trinta dias, a contar da parcela anterior, para comprovar os recolhimentos das demais parcelas, devendo incidir, sobre cada valor mensal, atualizado monetariamente, os juros de mora devidos, no caso do débito, na forma prevista na legislação em vigor, alertando os responsáveis de que a falta de comprovação do recolhimento de qualquer parcela importará o vencimento antecipado do saldo devedor, nos termos do § 2º do art. 217 do Regimento Interno deste Tribunal; 
enviar cópia do Acórdão a ser prolatado, bem como do Relatório e do Voto que o fundamentarem à Procuradoria da República no Estado do Rio Grande do Norte, nos termos do à § 3º do art. 16 da Lei 8.443/1992, c/c o § 7º do art. 209 do Regimento Interno do TCU, para adoção das medidas cabíveis; e
enviar cópia do Acórdão que vier a ser proferido ao Fundo Nacional de Saúde - MS e aos responsáveis, para ciência, informando que a presente deliberação, acompanhada do Relatório e do Voto que a fundamenta, está disponível para a consulta no endereço www.tcu.gov.br/acordaos, além de esclarecer que, caso requerido, o TCU poderá fornecer sem custos as correspondentes cópias, de forma impressa."
MANIFESTAÇÃO DO MINISTÉRIO PÚBLICO
7.	O Ministério Público junto ao TCU, representado pelo Procurador Júlio Marcelo de Oliveira, manifestou concordância com a proposta da unidade técnica, conforme o Parecer constante à peça 41, a seguir transcrito.
	"Em face do que restou apurado nos autos, o Ministério Público de Contas manifesta-se de acordo com a proposta de encaminhamento apresentada pela Secretaria de Controle Externo de Tomada de Contas Especial (peças 38 a 40) , no sentido de:
"a) considerar revel os responsáveis Maria Aparecida Paulino Ribeiro (CPF: XXX.845.384-XX) e Drogaria Nova Jerusalém Ltda. (CNPJ 07.930.098/0001-25) , para todos os efeitos, dando-se prosseguimento ao processo, com fulcro no art. 12, § 3º, da Lei 8.443/1992; 
b) julgar irregulares, nos termos dos arts. 1º, inciso I, 16, inciso III, alíneas 'b' e 'c', da Lei 8.443/1992, c/c os arts. 19 e 23, inciso III, da mesma Lei, as contas das responsáveis Maria Aparecida Paulino Ribeiro (CPF XXX.845.384-XX) e Drogaria Nova Jerusalém Ltda. (CNPJ 07.930.098/0001-25) , condenando-as solidariamente ao pagamento das importâncias a seguir especificadas, atualizadas monetariamente e acrescidas dos juros de mora, calculadas a partir das datas discriminadas até a data da efetiva quitação do débito, fixando-lhes o prazo de quinze dias, para que comprovem, perante o Tribunal, o recolhimento das referidas quantias aos cofres do Fundo Nacional de Saúde - MS, nos termos do art. 23, inciso III, alínea 'a', da citada lei, c/c o art. 214, inciso III, alínea 'a', do Regimento Interno do TCU.  
Débitos relacionados à Drogaria Nova Jerusalém Ltda. (CNPJ 07.930.098/0001-25) em solidariedade com Maria Aparecida Paulino Ribeiro (CPF XXX.845.384-XX) :
[Vide tabela contida no subitem 35.b da instrução de peça 38]
c)	aplicar individualmente às responsáveis Maria Aparecida Paulino Ribeiro (CPF XXX.845.384-XX) e Drogaria Nova Jerusalém Ltda. (CNPJ 07.930.098/0001-25) , a multa prevista no art. 57 da Lei 8.443/1992 c/c o art. 267 do Regimento Interno do TCU, fixando-lhes o prazo de quinze dias, a contar da notificação, para que comprovem, perante o Tribunal (art. 214, III, alínea 'a', do Regimento Interno do TCU) , o recolhimento da dívida aos cofres do Tesouro Nacional, atualizada monetariamente desde a data do acórdão que vier a ser proferido por este Tribunal até a do efetivo recolhimento, se pagas após o vencimento, na forma da legislação em vigor;
d)	autorizar, desde logo, a cobrança judicial das dívidas, caso não atendidas as notificações, na forma do disposto no art. 28, inciso II, da Lei 8.443/1992;
e)	autorizar também, desde logo, se requerido, com fundamento no art. 28, inciso I, da Lei 8.443/1992, c/c o art. 217, §§ 1º e 2º do Regimento Interno do TCU, o parcelamento das dívidas em até 36 parcelas, incidindo, sobre cada parcela, corrigida monetariamente, os correspondentes acréscimos legais, fixando-lhe o prazo de quinze dias, a contar do recebimento da notificação, para comprovar, perante o Tribunal, o recolhimento da primeira parcela, e de trinta dias, a contar da parcela anterior, para comprovar os recolhimentos das demais parcelas, devendo incidir, sobre cada valor mensal, atualizado monetariamente, os juros de mora devidos, no caso do débito, na forma prevista na legislação em vigor, alertando os responsáveis de que a falta de comprovação do recolhimento de qualquer parcela importará o vencimento antecipado do saldo devedor, nos termos do § 2º do art. 217 do Regimento Interno deste Tribunal; 
f)	enviar cópia do Acórdão a ser prolatado, bem como do Relatório e do Voto que o fundamentarem à Procuradoria da República no Estado do Rio Grande do Norte, nos termos do § 3º do art. 16 da Lei 8.443/1992, c/c o § 7º do art. 209 do Regimento Interno do TCU, para adoção das medidas cabíveis; e
g)	enviar cópia do Acórdão que vier a ser proferido ao Fundo Nacional de Saúde - MS e aos responsáveis, para ciência, informando que a presente deliberação, acompanhada do Relatório e do Voto que a fundamenta, está disponível para a consulta no endereço www.tcu.gov.br/acordaos, além de esclarecer que, caso requerido, o TCU poderá fornecer sem custos as correspondentes cópias, de forma impressa."
É o Relatório.

não há

Procurador Júlio Marcelo de Oliveira.

TOMADA DE CONTAS ESPECIAL. NÃO COMPRAVAÇÃO DA APLICAÇÃO DE RECURSOS FEDERAIS. SAÚDE. MEDICAMENTOS DO PROGRAMA FARMÁCIA POPULAR DO BRASIL. CITAÇÃO. REVELIA. CONTAS IRREGULARES. DÉBITO. MULTA. CIÊNCIA AOS INTERESSADOS.

TOMADA DE CONTAS ESPECIAL (TCE)

Secretaria de Controle Externo de Tomada de Contas Especial (SecexTCE).

Inicialmente, registro que atuo nestes autos por força do sorteio, conforme termo juntado presente processo à peça 26.
2. 	Em análise Tomada de Contas Especial instaurada pelo Fundo Nacional de Saúde - MS, em desfavor de a Sra. Maria Aparecida Paulino Ribeiro (CPF 422.845.384-87) e da empresa Drogaria Nova Jerusalém Ltda. (CNPJ 07.930.098/0001-25) , em razão de não comprovação da regular aplicação dos recursos repassados pela União por intermédio do Fundo Nacional de Saúde (FNS) .
3.	O fundamento para a instauração desta TCE, conforme consignado na matriz de responsabilização elaborada pelo tomador de contas (peça 20) , foi fornecimento de medicamentos e correlatos do Programa Farmácia Popular do Brasil - Aqui Tem Farmácia Popular no mês de maio 2014 sem a devida comprovação por meio de documento fiscal. Foi identificado prejuízo no valor original de R$ 269.437,01, imputando-se a responsabilidade à Sra. Maria Aparecida Paulino Ribeiro, na condição de gestor dos recursos, e à Drogaria Nova Jerusalém Ltda., na condição de contratada (peça 21) .
4.	Os responsáveis foram regularmente citados  (peças 33 e 34) . No entanto, deixaram transcorrer in albis o prazo concedido, ou seja, não apresentaram suas alegações de defesa, tampouco suas razões de justificativa, nem efetuaram o recolhimento do débito. Dessa forma, deve ser declarada a sua revelia, dando-se prosseguimento ao processo, de acordo com o art. 12, § 3º, da Lei 8.443/1992.
5. 	Nesse passo, ante a inexistência de elementos capazes de comprovar a boa e regular aplicação dos recursos devem ser julgadas irregulares, nos termos dos arts. 1º, inciso I, 16, inciso III, alíneas "b" e "c", da Lei 8.443/1992, c/c os arts. 19 e 23, inciso III, da mesma Lei, as contas das responsáveis Maria Aparecida Paulino Ribeiro (CPF 422.845.384-87) e Drogaria Nova Jerusalém Ltda. (CNPJ 07.930.098/0001-25) , condenando-os solidariamente em débito e aplicando-lhes a multa prevista no art. 57 da Lei 8.443/1992.
6.	Ante o exposto, acolho a proposta uníssona da unidade técnica, que foi ratificada pelo MP/TCU, e voto por que o Tribunal adote a minuta de acórdão que ora submeto à apreciação deste Colegiado.
TCU, Sala das Sessões Ministro Luciano Brandão Alves de Souza, em 9 de junho de 2020.
RAIMUNDO CARREIRO 
Relator